臺灣苗栗地方法院民事判決
110年度訴字第331號
原      告  陳雅軿  
被      告  陳正明  

訴訟代理人  陳怡文律師
上列當事人間請求容忍裝修等事件，本院於111年5月5日言詞辯
論終結，判決如下：
    主  文
一、被告應按如附件即臺中市建築書公會111年3月4日中市建師
    鑑字第97號鑑定報告書(下稱系爭鑑定報告)第7至10頁之內
    容，進行系爭房屋之裝修工程。
二、原告其餘之訴駁回。
三、訴訟費用新臺幣(下同)17萬1,144元由被告負擔。
　　事實及理由
一、原告主張：
　㈠兩造為兄妹，訴外人陳正坤為兩造之弟，訴外人陳哲男為陳
    正坤之子，陳正坤與配偶離婚後，約定陳哲男由陳正坤單獨
    監護，惟陳正坤近年身體日益不佳、無法工作，已無力照顧
    陳哲男，乃委託原告照顧並予以保護教養，原告與陳正坤遂
    於108年10月28日簽立委託監護同意書(下稱系爭監護同意書
    )。原告為照護陳哲男，向家族長輩募資700萬元後，向訴外
    人長源建設股份有限公司(下稱長源公司)於109年11月5日簽
    立不動產買賣契約書(下稱系爭契約)，以720萬元購買坐落
    苗栗縣苑裡鎮鎮安段1236-34、1236-40地號土地全部、同段
    1236-4地號土地1/8(下合稱系爭土地)，及同段192建號（門
    牌號碼苗栗縣○○鎮○○里0鄰○○00○00號）建物（下稱系爭房屋
    ，與系爭土地下合稱系爭不動產）。並經家族協商後，在證
    人即兩造之父陳錄義見證下，於系爭契約第16條其他約定事
    項載明：「契約買受人同意指定登記名義人陳正明Z0000000
    00，陳正明須出資完成新屋之必要設施裝潢，原則以套房式
    裝潢提供給陳雅軿管理出租，租金收入作為陳哲男的扶養費
    用，陳正坤的勞健保費用，房屋稅、地價稅餘歸陳雅軿，2
    年後之租金分配再議。」（下稱系爭特約條款），並經兩造
    簽名確認系爭特約條款。
　㈡詎被告於109年12月9日取得系爭房屋所有權移轉登記並與長
    源公司完成交屋後，竟不願承擔其所承諾之裝修義務，經原
    告於110年6月16日以大雅郵局存證號碼193號存證信函(下稱
    系爭存證信函)催告其應於收受後5日內動工，並於3個月內
    完成履行系爭特約條款約定事項，惟被告收受後迄今仍置之
    不理，是被告應自110年9月17日起陷於遲延，則原告依法得
    請求被告支付自110年9月17日起迄被告依約完成日止之法定
    遲延利息。
　㈢爰依系爭特約條款約定，提起本訴。並聲明：⒈如主文第1項
    所示；⒉被告應自110年9月17日起至被告完成前項裝修工程
    並交付系爭房屋予原告(以出租他人)之日止，以本金33萬6,
    000元按年息5%計算，給付原告遲延利息。
二、被告答辯：
　㈠系爭不動產係陳錄義以多年積蓄購買，產權欲給被告，並由
    原告就近至苗栗簽約，由陳錄義給付系爭不動產全部買賣價
    金共720萬元，原告本應無條件將系爭不動產登記被告名下
    ，詎料，原告竟強行要求被告及陳錄義(下合稱被告等2人)
    於系爭特約條款後方文字簽名確認，否則拒絕將系爭不動產
    登記被告名下，並與陳錄義發生激烈爭吵，被告見陳錄義年
    事已高無力與原告爭執，且因系爭不動產之買賣價金業已給
    付完畢，為使系爭不動產能順利登記予被告名下，被告等2
    人迫於無奈，受此脅迫僅能同意簽名確認，此有證人即辦理
    系爭契約簽約手續之地政士黃延能於本院110年11月30日言
    詞辯論時之證詞可證，依民法第92條第1項前段規定，被告
    等2人當時係受原告脅迫始於手寫之系爭特約條款文字後方
    簽名，本無意為此確認，是被告已於110年11月4日委由被告
    訴訟代理人以臺北復興橋郵局第461號存證信函撤銷該意思
    表示，而該存證信函於同年月8日送達原告，故此部分意思
    表示業已依法撤銷，應屬無疑。
　㈡原告主張被告有進行「必要設施裝潢、套房式裝修」之義務
    ，此必要設施裝潢應如何確定，依民事訴訟法第277條規定
    ，應由原告舉證確認之。另系爭鑑定報告雖有列出相關裝修
    項目及費用，然就何為必要裝修並未有明確之說明，且系爭
    房屋1樓本即為客廳及廚房，為何有隔出套房之必要裝修，
    樓梯係住戶共用空間何需隔間，房屋本即有天花板為何尚有
    天花板平釘，新房何來油漆之必要，監視器與裝修必要有何
    關連，就上述之部分非無疑問，又系爭鑑定報告僅依據原告
    提出之價目、項目而為鑑定，並非係就「必要設施裝潢」為
    鑑定，無法作為「必要設施裝潢」之認定依據，估價表內容
    亦無法特定裝修之地方及項目，徒增爭議，仍無法確定之。
　㈢原告雖請求被告給付遲延利息，惟本件並非金錢給付義務何
    來遲延給付利息之有，本金33萬6,000元係以何為計算之基
    礎如何認定，原告並未說明之，故此部分之請求並無理由。
　㈣被告既已依法撤銷系爭特約條款之意思表示，而必要之裝修
    係屬無法確定之事項，自無法作為請求之依據。並聲明：原
    告之訴駁回。
三、本院為行集中審理協同兩造整理及協議簡化爭點如下(卷第6
    7至68、110、188頁)
　㈠兩造不爭執事項：
　⒈兩造為兄妹，陳正坤為兩造之弟，陳哲男為陳正坤之子，陳
    正坤與配偶離婚後，約定陳哲男由陳正坤單獨監護，原告與
    陳正坤於108年10月28日簽立系爭監護同意書，約定陳正坤
    將陳哲男部分事項委由原告監護，監護期間自108年10月28
    日起至119年7月29日止。
　⒉原告與長源公司於109年11月5日簽立系爭契約，以720萬元購
    買系爭不動產。兩造並簽訂系爭特約條款，嗣經兩造簽名確
    認系爭特約條款。
　⒊系爭不動產於109年12月9日移轉登記為被告所有。
　⒋原告於110年6月16日寄發系爭存證信函，催告被告應於15日
    內動工，3個月內完成履行系爭特約條款約定事項，經被告
    於110年6月17日收受。
　⒌被告迄今尚未履行系爭特約條款。
　⒍系爭不動產買賣價金是由陳錄義全額支付【109年11月5日匯
    款220萬元（華南商業銀行三峽分行）、109年11月10日以薛
    緞妹名義匯款100萬元（三峽區農會）、200萬元（臺灣土地
    銀行三峽分行）、200萬元（華南商業銀行三峽分行）】。
　㈡爭點：
　⒈被告主張受脅迫方與原告達成系爭特約條款之意思表示合致
    ，依民法第92條第1項規定撤銷被脅迫之意思表示，有無理
    由？
　⒉系爭特約條款中「必要設施裝潢、套房式裝潢」之內容為何
    ？
　⒊原告請求有無理由？
四、法院之判斷
　㈠爭點一
　⒈因被脅迫而為意思表示者，表意人得撤銷其意思表示，民法
    第92條第1項前段定有明文。所謂因被脅迫而為意思表示，
    係指因相對人或第三人以不法危害之言語或舉動加諸表意人
    ，使其心生恐怖，致為意思表示而言。當事人主張其意思表
    示係因被脅迫而為之者，應就其被脅迫之事實，負舉證之責
    任（最高法院95年度台上字第2948號判決意旨參照）。又脅
    迫行為在客觀上必須違法不當且足以發生恐怖感，始足當之
    （最高法院92年度台上字第625號判決意旨參照）。且須被
    脅迫人確因脅迫方為意思表示，始足當之。
　⒉經查：
　⑴黃延能結證稱：當初第1次簽買賣契約時，陳錄義是表明說要
    買登記給原告，作為扶養陳哲南的費用支出，簽約之後不知
    道隔幾天，陳錄義就打電話給我說要改登記給被告，當時我
    是告訴陳錄義說契約更改需要原告同意，後來他們約定時間
    先到苗栗房子所在地，然後來我的事務所，這段文字就是他
    們雙方後來協調的結果，按照這樣的意思寫下來，文字是我
    寫的。協調的過程中，本來是原告不同意，她說如果登記給
    被告，大概對於照顧陳哲南的事實會有疑慮，登記給被告之
    後他不會照做，她本來不願意登記給被告，但是因為陳錄義
    很生氣有打原告，所以原告基於家裡的和睦她就同意登記改
    為被告，但是就是要有對陳哲南扶養的約定。雙方都有同意
    這段手寫文字的內容，所以才會給雙方簽名。被告同意沒有
    被脅迫、恐嚇。當天原告有說不簽手寫文字部份，就不同意
    過戶給被告（卷第102至104頁）。
　⑵被告自承：我們驗收房子的時候我姐姐不高興，她就不進去
    ，我父親說要買我名字的時候，原告說她有心臟病、高血壓
    ，她說我要昏了，就慢慢躺下去，在地上滾來滾去，說房子
    要買她名下，她才情願，再來我父親沒有打人，因為原告不
    過我的名字，我父親已經把買賣價金都付清了，我們不知道
    怎麼辦，本來請原告的先生出來當公證人，去到她家，我姊
    夫不開門，當時我姐姐跟黃代書就在事務所不知道怎麼商量
    這件事情出來，過1個小時，就叫我回去簽這個，我是想說
    我爸爸已經88歲，當時已經4 、5 點了，從12點講到4、5 
    點，我怕他太累，而且離他住的地方要開3個小時，所以我
    就勉為其難同意（卷第105頁）。
　⑶陳錄義結證稱：要過戶給被告的時候，原告昏倒在我要買的
    房子的門口，我嚇一跳，她用扶養陳哲南來恐嚇我，原告要
    載她先生上來，被告就去原告家裡把原告的先生帶過來看，
    但是她先生不開門，我在原告家門口等了兩個多小時，後來
    代書打電話給被告，這段文字是兩造說好，要我簽名的，被
    告到場之後原告就要我們簽這段文字，那時候已經晚上7、8
    點了，所以我才簽名，回到家都11點多了（卷第106至107頁
    ）。
　⑷綜合上開陳述內容，可知：
　①原告要求被告簽立系爭特約條款，並非違法不當且足以發生
    恐怖感，亦非以不法危害之言語或舉動加諸被告，使其心生
    恐怖，且原告不將系爭不動產登記給被告，僅使被告不能取
    得利益，被告之生命、身體、財產利益並未受到危害，均與
    脅迫之概念不符。且原告要求被告簽立系爭特約條款，目的
    是為取得金錢扶養陳哲男，難認是為取得不當利益，不具不
    法性，難認與脅迫之概念相當。
　②被告承諾簽立系爭特約條款是因不捨其父陳錄義長久勞累、
    奔波，被告為該意思表示非因原告要求簽立系爭特約條款否
    則拒絕將系爭不動產登記被告名下，兩者並無相當因果關係
    。
　③綜上分析，原告並未脅迫被告，被告非因原告之行為而為意
    思表示，故被告主張依民法第92條第1項規定撤銷被脅迫所
    為之意思表示，自非可採。
　㈡爭點二
　⒈系爭特約條款中「必要設施裝潢、套房式裝潢」經本院送臺
    中市建築師公會鑑定結果即如附件所示。被告雖抗辯前開約
    定內容無法特定，然出租套房之必要裝潢、設施市場上非無
    一定之標準，此亦所以臺中市建築師公會可得出附件之鑑定
    結果，故其抗辯應無可採。
　⒉而系爭房屋為3樓半之透天厝（卷第151頁使用執照參照），
    欲以套房方式出租必須進行隔間、裝潢、購買家電、家具、
    安裝水電管線等，被告質疑不須隔間並非有理。且所謂樓梯
    隔間應係指1樓樓梯旁須再格出1間套房（系爭鑑定報告第52
    頁照片編號4、11），天花板平釘、油漆施作面積均僅有7坪
    與系爭房屋總面積約108坪（358.19㎡0.3025₌108.35，小數
    點以下四捨五入）相去甚遠，顯均是為隔間所需，監視器是
    為房客居住環境安全，並可避免房客破壞房屋，自有裝設之
    必要。另鑑定人與兩造並非故舊，並無偏袒任何一方之理，
    此由其鑑定價格較原告請人估價之金額為低即可得知，系爭
    鑑定報告鑑定之裝修內容與與原告請人估價內容相同，正表
    示鑑定人看法與原告委託估價者就必要裝修內容之看法相同
    ，亦難據此即認鑑定人未就「必要設施裝潢」為鑑定，故被
    告所為抗辯均非可採。
　㈢爭點三
　⒈系爭特約條款為兩造合意訂立，被告之意思表示並無不自由
    ，且約定之內容可得特定並業經鑑定特定，故原告請求被告
    依約履行並給付如主文第1項所示，為有理由，應予准許。
　⒉遲延之債務，以支付金錢為標的者，債權人得請求依法定利
    率計算之遲延利息，民法第233條第1項前段定有明文。被告
    若按系爭特約條款約定之內容給付，原告所可取得之利益為
    可將隔間裝潢完成之套房出租，可得之利益為租金，並非裝
    修之費用，且套房能否順利於完工後立即出租，非無疑問，
    況被告所負裝修義務並非以支付金錢為標的，自不能請求法
    定遲延利息，故原告請求被告給付裝修費用之法定遲延利息
    ，為無理由，應予駁回。
五、綜上所述，原告本於系爭特約條款之約定，請求被告給付如
    主文第1項所示，為有理由，應予准許。惟其請求裝修費用
    之法定遲延利息，則無理由，應予駁回。
六、訴訟費用負擔之依據：民事訴訟法第79條。　　　　
中　　華　　民　　國　　111 　年　　5 　　月　　13　　日
                  民事第二庭  法　官　王筆毅
以上正本係照原本作成。
如不服本判決，應於送達後20日內，向本院提出上訴狀並表明上
訴理由，如於本判決宣示後送達前提起上訴者，應於判決送達後
20日內補提上訴理由書（須附繕本）。如委任律師提起上訴者，
應一併繳納上訴審裁判費。
中　　華　　民　　國　　111 　年　　5 　　月　　13　　日
                              書記官　劉家蕙